【裁判字號】    90,判,863
【裁判日期】    900518
【裁判案由】    營利事業所得稅
【裁判全文】
最  高  行  政  法  院  判  決                      九十年度判字第八六三號
    原      告  松猛企業有限公司
    代  表  人  甲○○○
    被      告  財政部高雄市國稅局
    代  表  人  鄭宗典
右當事人間因營利事業所得稅事件，原告不服行政院中華民國八十八年時月二十五日
台八十八訴字第三九一九八號再訴願決定，提起行政訴訟。本院判決如左︰
    主  文
原告之訴駁回。
訴訟費用由原告負擔。
    事  實
緣原告八十五年度營利事業所得稅結算申報，列報營業收入淨額八七、○九四、一○
七元，營業成本八四、三五二、五四三元、營業費用三、六四六、一五一元、營業淨
虧損九○四、五入七元。被告初查按同業利潤標準核定營業成本八○、一二六、五七
六元。而營業費用，經依原告提示之帳證查核結果，依法核實認定為三、二五○、四
五七元，核計營業淨利為三、七一七、○七二元，因高於全部營業收入淨額依同業利
潤標準淨利率核定數二、六一二、八二三元，乃依營利事業所得稅查核準則（下稱查
核準則）第六條第一項但書規定，按同業利潤標準淨利率核定本期營業淨利為二、六
一二、八二三元。原告不服，就營業成本部分，申請復查結果，未獲變更，一再訴願
，遞遭決定駁回，遂提起行政訴訟。茲摘敘兩造訴辯意旨如次：
原告起訴意旨略謂：按稽徵機關依同業利潤標準核定營利事業所得額之原因不外營利
事業拒絕提供帳證查核者或營利事業雖提供帳證查核，但其所提供之帳簿空白未記載
或提供之憑證不齊全、不符合者。查原告八十五年度營業資料均按月依照收入、成本
及費用之憑證一一製作傳票，進而依序登載於有關帳冊上，可謂帳證齊全，符合查帳
規定。被告就原告全部營業收入八七、○九四、一○七元，按同業利潤標準核定所得
額為二、六一二、八二三元，與規定不符。查原告八十五年度銷貨收入八七、○九四
、一○九元，其中七○、二九九、六三六元，被查帳核定銷貨成本為六五、二六九、
七七二元，毛利五、○二九、八六四元部分，可能因原告原聘會計不諳成本分析方法
將同類不同品名之香菸歸類不清所致，否則銷貨成本與毛利不會與實際相差那麼多。
其餘銷貨收入一六、七九四、四七一元，因業務員寫成洋菸乙批，被告依同業利潤準
核定銷貨成本為一五、四五○、九一三元，毛利一、三四三、五五八元，亦超過實際
毛利甚多，關於此部分，原告有內部出貨單可供參考，並可依照實際出貨商品之品名
及數量計算實際銷貨成本，進而計算毛利。按課稅係依據事實認定，只要資料憑證齊
全，計算成本方法合乎會計原理，申請重新查帳，應屬合理，不應因小毛病而使納稅
義務人無法申訴。再訴願決定以：一、提貨單僅有職工一人蓋章，並未取得買受人簽
章證明，且提貨單之填記均係同人之筆跡，核無足採信。二、部分提貨單所載銷貨額
與銷貨退回證名單上所載金額相同，但數量並不相同，尚難認定提貨單所載銷貨數量
、名稱屬實。三、部分發票上發現以鉛筆附註之品名、數量多有不符，並就自行以鉛
筆附註部分盡行擦清，俾圖掩飾事實真相等由駁回再訴願。然查原告提貨單由公司職
員一人填寫應屬合理，但提貨單上卻有不同業務員之領貨蓋章，以證明事實。又原告
業務員係按客戶訂單彙總向公司領貨，然後於送貨時隨貨開立統一發票交予買受人，
不再有任何送貨單交予買受人並由買受人簽收。關於提貨單中有三張銷貨遭受退貨，
雖與退貨單金額相同，但數量卻不符乙節，經查該三批銷貨之退貨確有短少部分香菸
，嗣經原告向客戶要求補足，並已全部補足收訖入帳在案。復查部分發票上發現以鉛
筆附註之品名、數量與提貨單內容不符乙節，查係原聘會計將同類香菸如５５５香菸
按紅、白、黃、淡、濃細分後，用鉛筆註名於發票上，且香菸單位或註明箱或註明條
或註明包，香菸種類及香菸計算單位雜亂，難以計算成本，新聘會計乃將同類香菸歸
為一類並將香菸計算單位統一以條為單位，以利計算成本，免浪費時間，因此原發票
上之鉛筆附註部分被擦掉，是為了方便計算成本而變更，絕無圖掩飾事實之嫌。原告
交易資料齊全，帳冊亦依照規定記載，原聘會計成本分析如有錯誤，亦應給予更正機
會，茲原告帳冊已重新更正，只要進銷存紀錄合理且清楚，銷貨成本之計價方法亦符
合一般會計原理，則申請全部進行查帳核稅之要求應被認定，勿以過去錯誤成本處理
方法作為推翻事實之依據，請給予原告按查帳繳稅之機會，判決撤銷一再訴願決定及
原處分等語。
被告答辯意旨略謂：查原告係經營香菸（洋菸）買賣之營利事業（標準行業代號三○
○九—九九），其八十五年度營利事業所得稅結算申報營業收入淨額八七、○九四、
一○七元，營業成本八四、三五二、五四三元、營業費用三、六四六、一五一元、營
業淨虧損九○四、五入七元。被告初查以原告本期商品（洋菸）種類共有十七種，部
分銷貨發票開立品名僅書明洋煙一批，並未區分品名種類、數量亦無從勾稽，致進、
銷、存數量無法核對，乃依所得稅法施行細則第八十一條規定，按同業利潤標準核定
營業成本八○、一二六、五七六元。而營業費用，經依原告提示之帳證查核結果，依
法核實認定為三、二五○、四五七元，核計營業淨利為三、七一七、○七二元，因高
於全部營業收入淨額依同業利潤標準淨利率核定數二、六一二、八二三元，乃依查核
準則第六條第一項但書規定，核定本期營業淨利為二、六一二、八二三元。原告不服
，主張其營業成本，進銷貨皆有種類及數量明細，可便於勾稽等語。申經被告復查決
定，以經依原告復查階段提示之資料查核，並按其開立之銷貨發票予以分類統計，其
本期營業收入淨額八七、○九四、一○七元中，有詳載商品之品名、數量等足供勾稽
者計七○、二九九、六三六元，該部分申報之營業成本六五、二六九、七七二元，應
予核實認定。另銷貨發票僅載明「洋菸一批」而無品名、數量致進、銷存量無法勾稽
者計一六、七九四、四七一元，該部分原告仍未能補正供核，是仍應依所得稅法第八
十三條第一項及同法施行細則第八十一條規定，按財政部頒訂該業（行業代號：五三
二○—一三）同業利潤標準核定其成本為一五、四五○、九一三元。綜上合計，本期
營業成本為八○、七二○、六八五元，是被告原核定營業成本固應予追認五九四、一
○七元，惟因營業費用經本局原核定依法核實認定之總額為三、二五○、四五七元，
復查後之營業淨利為三、一二二、九六五元，仍較全部營業收入淨額依同業利潤標準
核定之營業淨利二、六一二、八二三元為高，依查核準則第六條第一項但書規定，仍
應核定本期營業淨利為二、六一二、八二三元，其結果與原核定並無不合，乃未准變
更，訴願決定亦持相同論見予以駁回。再訴願時，原告稱其部分發票雖記載不明，但
有提貨單可與帳載勾稽云云，經被告查核結果，補提示提貨單僅有其職工一人蓋章並
未取得買受人簽章證明，且提貨單所載銷售額與銷貨折讓證明單上所載相同，數量卻
不相符，尚難認定提貨單所載銷售數量、名稱屬實。又於被告原核定及復查時提示銷
貨發票僅載「洋煙一批」部分，均自行以鉛筆附註品名、數量，惟無法說明其來源依
據，再訴願時雖補具提貨單，惟所載銷售數量、名稱與其於原核定及復查時提示之銷
貨發票自行以鉛筆附註之品名、數量多有不符，並就自行以鉛筆附註部分盡行擦清，
俾圖掩飾事實明顯，且提貨單之填記均係同一人筆跡，應係臨時補具，所訴核無足採
，遂經行政院駁回其再訴願，原告復執前詞置辯，顯不可採。次按「各項外來憑證或
對外憑證應行記載事項，應載有交易雙方之名稱、地址、統一編號、交易日期、品名
、數量、單價、金額、銷售額、營業地址、統一編號、交易日期、品名、數量、單價
、金額、銷售額、營業稅額並加蓋印章。對外憑證開立予非營利事業時，除法令另有
規定外，得免填買受人之名稱、地址、統一編號」為稅捐機關管理營利事業會計帳簿
憑證辦法第二十二條所明定。開立銷貨發票既未依上揭規定記載自與法不符，原告所
提示之提貨單亦僅供佐證參考，況且經查提貨單上載數量、品名，與復查提示之銷貨
發票自行以鉛筆填註之品名、數量不符，原告雖稱將同類香煙歸為一類及數量單位統
一以條為單位，然查原銷貨發票註記之單位卻為批，而且各貨品之單價亦不相同，品
名不同者何能歸為一類？是難認定提貨單所載數量、品名屬實，原告絮絮置辯，顯無
可採，請判決駁回原告之訴等語。
    理  由
本件被告代表人業已更換，被告陳明由新代表人鄭宗典承受訴訟，於法無違，應予准
許，合先敘明。次按「稽徵機關進行調查或復查時，納稅義務人應提示有關各種證明
所得額之帳簿、文據；其未提示者，稽徵機關得依查得之資料或同業利潤標準，核定
其所得額。」「本法第八十三條所稱之帳簿文據，其關係所得額之一部或關係課稅年
度中某一期間之所得額，而納稅義務人未能提示者，稽徵機關得就該部分依查得之資
料或同業利潤標準核定其所得額。」「帳簿文據，其關係所得額之一部而未能提示者
，依所得稅法施行細則第八十一條之規定辦理。但其核定所得額，以不超過當年度全
部營業收入淨額依同業利潤標準核定之所得額為限。」分別為行為時所得稅法第八十
三條第一項、同法施行細則第八十一條、查核準則第六條第一項所明定。所謂未提示
，兼指帳簿文據全部未提示，或雖提示而不完全，不健全或不相符者均有其適用，本
院六十一年度判字第一九八號判例可資參照。本件原告係經營香菸（洋菸）買賣之營
利事業，八十五年度營利事業所得稅結算申報列報營業收入淨額八七、○九四、一○
七元，營業成本八四、三五二、五四三元、營業費用三、六四六、一五一元。被告初
查，以原告本期商品（洋菸）種類共十七種，部分銷貨發票開立品名僅書明洋煙一批
，並未區分品名種類、數量亦無從勾稽，致進、銷存量無法核對，乃按同業利潤標準
（行業代號：五三二○—一三）核定其營業成本八○、一二六、五七六元。而營業費
用，經查帳核實認定為三、二五○、四五七元，核計營業淨利為三、七一七、○七二
元，因高於全部營業收入淨額依同業利潤標準淨利率核定數二、六一二、八二三元，
乃依查核準則第六條第一項但書規定，核定本期營業淨利為二、六一二、八二三元。
原告以其營業成本，進銷貨皆有種類及數量明細，可便於勾稽云云，申經復查決定，
以依原告開立之銷貨發票分類統計，本期營業收入淨額八七、○九四、一○七元中，
有詳載商品之品名、數量等足供勾稽者計七○、二九九、六三六元，該部分申報之營
業成本六五、二六九、七七二元應予核實認定；另銷貨發票僅載明「洋菸一批」而無
品名、數量致進、銷存無法勾稽者計一六、七九四、四七一元，該部分依同業利潤標
準核定其成本為一五、四五○、九一三元，合計營業成本為八、七三○、六八五元，
原核定營業成本固應予追認五九四、一○七元，惟復查後之營業淨利為三、一二二、
九六五元，仍較全部營業收入淨額依同業利潤標準核定之營業淨利二、六一二、八二
三元為高，乃維持原核定。原告以其銷貨發票無法勾稽部分，可補具出貨單予以轉證
云云，訴經財政部訴願決定除持與原處分相同之論見外，並以原告迄未提示相關資料
供核，其主張自不足採，遂駁回其訴願。原告復以其部分發票雖記載不明，但有提貨
單可與帳載勾稽云云。申經行政院再訴願決定以經交據被告八十八年九月十七日財高
國稅法字第八八○四五二五四號函，略以原告補提示提貨單僅有其職工一人蓋章並未
取得買受人簽章證明，且提貨單所載銷售額與銷貨折讓證明單上所載相同，數量卻不
相符，尚難認定提貨單所載銷售數量、名稱屬實。又原告於被告原核定及復查時提示
銷貨發票僅載「洋煙一批」部分均自行以鉛筆附註品名、數量，惟無法說明其來源依
據，再訴願時雖補具提貨單，惟所載銷售數量、名稱與其於原核定及復查時提示之銷
貨發票自行以鉛筆附註之品名、數量多有不符，並就自行以鉛筆附註部分盡行擦清，
俾圖掩飾事實明顯，且提貨單之填記均係同一人筆跡，應係臨時補具等語，所訴核無
足採，原處分及原決定均應予以維持而駁回再訴願。揆諸首揭說明，均無違誤。原告
復執陳詞，主張應查帳核定云，惟原告所提帳證既有前述不符之處，自難作為查帳依
據，其訴非有理由，應予駁回。
據上論結，本件原告之訴為無理由，爰依行政訴訟法施行法第二條、行政訴訟法第九
十八條第三項前段，判決如主文。
中    華    民    國     九十        年      五      月      十八       日
                    最 高 行 政 法 院  第 一 庭
                                審 判 長 法  官      黃  綠  星
                                         法  官      彭  鳳  至
                                         法  官      蔡  進  田
                                         法  官      黃  璽  君
                                         法  官      廖  宏  明
右  正  本  證  明  與  原  本  無  異
                                         法院書記官  邱  彰  德
中    華    民    國     九十        年      五      月      十八       日


司法院資訊處製作；財團法人民間司法改革基金會備份。
